最高法院刑事判決　　　　　　　　　　　　　　　八十八年度台上字第六九二二號
　　上　訴　人　乙○○
　　　　　　　　甲○○
右上訴人等因盜匪案件，不服台灣高等法院中華民國八十八年九月二十二日第二審更
審判決 (八十八年度上更(二)字第九六號，起訴案號：台灣台北地方法院檢察署八十五
年度偵字第六一四二、九九六九、一○九二五、一三一九一號) ，提起上訴，本院判
決如左：
    主  文
原判決撤銷，發回台灣高等法院。
    理  由
本件原判決認定上訴人乙○○、甲○○與下列之人，基於共同意圖為自己不法所有之
概括犯意，以乙○○所有之頭罩、手套、西瓜刀、瓦斯槍及酷似真槍之玩具手槍，與
游銘誌所有之番刀一把、蘇正光所有之尖刀一把等兇器為工具，連續為下列之盜匪犯
行：(一)民國八十四年八月十四日四時五十分許，乙○○、吳銘煌、經國樑（已死亡）
及綽號「阿坤」之不詳姓名成年男子，侵入台北市○○路○段九十一巷三十二號五樓
蔣樸之住宅（侵入住宅部分未據告訴），捆綁蔣樸及其客人黃美秀、張銀玲、趙士傑
、金瑞祥、陳嘉榮、翁麗虹等人，乙○○持瓦斯槍，經國樑及吳銘煌分持西瓜刀各一
把，將被害人押進廁所，致使不能抗拒，而強取財物，計行動電話手機二支（張銀玲
及金瑞祥所有）、勞力士手錶及香奈爾手錶各乙只、伯爵手錶乙只 (張銀玲所有) 、
鑽戒三只 (其中一只為張銀玲所有) 、項鍊乙條、花旗銀行ＶＩＳＡ卡一張、美鈔二
千四百六十元、新台幣 (下同) 一百六十四萬元 (金瑞祥為七萬元) ，得手後將手錶
及首飾變賣得款，連同所劫現款朋分花用罄盡，ＶＩＳＡ卡及行動電話手機則丟棄而
滅失。(二)八十四年十一月二十六日二十二時五十分許，乙○○、戴長生、吳銘煌、吳
惠平、謝坤霖共同前往台南縣白河鎮昇安里三間厝三十八之六號林義祥、李淑卿夫婦
住處，均先以內衣蒙面，戴手套，分持西瓜刀二把、瓦斯槍一把及膠帶一捲 (膠帶已
丟棄) ，由謝坤霖敲門，林義祥出來應門時，即遭制服，並砍傷其腳踝，以膠帶捆綁
並蒙面摀嘴，致使不能抗拒，強取其勞力士手錶一只、現金二千元，然後押入屋內，
將屋內李淑卿及薛春桃捆綁摀嘴，致使不能抗拒，搜括李淑卿所有勞力士手錶一只、
鑽戒、紅寶石鑽戒各一只、現款四萬餘元、提款卡二張等物，薛春桃所有勞力士手錶
一只、紅寶石戒指一只、玉珮項練一條、現款八萬元及美金二千二百元，得手後至嘉
義市某賓館朋分花用。(三)八十四年十二月三日二十三時許，乙○○、吳銘煌、經國樑
侵入台北市○○○路○段六十巷五十四號二樓劉秀梅住宅，持西瓜刀抵住劉秀梅之夫
陳志成頸部，並持刀看管劉秀梅及陳志成之弟吳國暉，致使不能抗拒，強取勞力士手
錶三只、現款一百二十七萬元、金項鍊二條、白金鑲鑽手鍊乙條、玉環一只、翡翠戒
指一只、行動電話手機一支、皮夾三個、白金鑲鑽戒指一只、十二生肖紀念金幣十二
枚，得手後變賣朋分花用，行動電話手機及皮夾則丟棄滅失。(四)八十四年十二月十一
日九時許，甲○○、乙○○、朱鴻銘、游銘誌、鄭志堅及另一姓名不詳成年人，分持
乙○○所有之西瓜刀二把、游銘誌所有之番刀一把等兇器，侵入台北市○○路二八四
號羅馬帝國理容院，喝令吳美玲及另三位姓名不詳女子進入洗手間，致使不能抗拒，
然後在櫃檯取走該理容院之現款三萬元，得手後朋分花用。(五)八十四年十二月二十五
日二十二時四十分許，甲○○、乙○○、游銘誌、梅文卿、吳貴豐、吳銘煌及不詳姓
名成年人一人，分持西瓜刀二把、番刀及玩具槍 (不能發射金屬子彈) 各一把，侵入
台北市○○路一五二號三樓金玉滿堂餐廳，將盧文村、龔文偉、孫中平捆綁並拘禁於
廁所內，然後撬壞辦公室保險櫃，強取現款三十八萬元、支票一張面額二十七萬一千
元，現款朋分花用。(六)八十四年十二月某星期六凌晨二時許，甲○○、游銘誌及綽號
「鼠財」、「阿賢」之不詳姓名成年男子共謀，由游銘誌、「鼠財」、「阿賢」及另
一不詳姓名者侵入台北市○○○路○段十九巷十二弄二十五之一號李忠住宅，持西瓜
刀及玩具手槍逼令正在打麻將之李忠及四名友人不許動，致使不能抗拒，然後強取抽
屜內現款五萬元、勞力士手錶乙只及被害人手上所戴手錶共五支，得手後將手錶變賣
，連同現款朋分花用。(七)八十四年十二月三十日三、四時許，乙○○、梅文卿、吳銘
煌、吳惠平、謝坤霖及綽號「阿生」之不詳姓名成年男子，前往台南縣新營市○○路
五○二之一號黃振德經營之現代服飾店，由梅文卿把風，其餘之人分持西瓜刀二把，
伸手自鐵窗將門打開，進入店內，先取店內鐵管一把及菜刀等物，以自備之膠帶綑綁
黃振德、其妻王嬌美，及未滿七歲之女黃思穎（七十九年七月二十一日生）、兒子黃
鴻中（八十一年一月九日生），並予以蒙眼，而黃振德自房間內出來查看時，即共同
以鐵管猛戳其嘴部，致使不能抗拒，共同行搶現金三萬餘元，戒指三只、項鍊一條、
皮帶頭六、七盒、外套五、六件，得手後將財物朋分花用。(八)八十五年三月六日二時
許，乙○○、蘇正光、吳銘煌、梅文卿等人，由梅文卿把風，分持西瓜刀二把及尖刀
 (非管制刀械) 一把，侵入台南縣新化鎮牧場一一二號台灣省畜產試驗所，捆綁值夜
人員劉芳爵、陳隆光，致使不能抵抗，強取劉芳爵現款一千三百元、陳隆光現款四千
六百元，嗣因觸動警鈴，乃倉皇而逃，將得款朋分花用。(九)八十五年三月十八日三時
許，乙○○、蘇正光、吳銘煌、梅文卿侵入高雄縣六龜鄉中興村一九八號台灣省林業
試驗所六龜分所，捆綁值夜人員李政賢，致使不能抗拒，強取其現款一千元、會計室
現款數百元、行政室現款一萬四千元、油票 (面額一千九百六十公升) 、滅火槍一支
、研究室現款七萬元，將現款朋分花用等情。因而撤銷第一審關於乙○○、甲○○部
分之判決，改判論處其等共同連續意圖為自己不法所有，以強暴致使不能抗拒而取他
人之物 (累犯) 罪刑，固非無見。
惟查：(一)有罪判決書之事實一欄為適用法令之根據，凡於適用法令有關之事項，必須
詳為記載，然後於理由內逐一說明其憑以認定之證據，使事實與理由兩相一致，方為
合法。原判決認定乙○○提供瓦斯槍為工具，共同連續實施強盜行為，惟該瓦斯槍是
否屬槍砲彈藥刀械管制條例所指之槍械，則未明白認定，自不足為適用法律之依據。
又原判決認定甲○○、乙○○等人持西瓜刀二把、番刀一把侵入羅馬帝國理容院強盜
部分 (即事實欄(四)部分)， 其所憑乙○○之供述，則稱：「我持瓦斯槍、游銘誌持九
○制式手槍白色，甲○○及朱鴻銘持鐵撬……」等語 (見原判決第十一面第十五、十
六行) ，與事實之記載不相一致。又原判決認定甲○○、乙○○、游銘誌、梅文卿、
吳貴豐、吳銘煌及不詳姓名成年者一人，分持西瓜刀二把、番刀及玩具槍各一把，侵
入金玉滿堂餐廳強盜部分 (即事實欄(五)部分) ，其所憑游銘誌之供述，亦係稱：「我
……夥同甲○○、外號鼠財、阿賢及阿賢分持白色及黑色改造手槍……」等語 (見原
判決第十面第十五至十七行) ，理由內並說明甲○○如係以竊盜方式為之，何須帶二
把槍云云 (見原判決第九面第十六、十七行) ，其關於參與犯罪之行為人及所持槍械
，事實與理由亦不盡相符。究竟乙○○、甲○○等人是否持槍行搶，係持何種槍械，
是否為槍砲彈藥刀械管制條例之槍械，允宜詳加審認，並敘明所憑之證據及認定之理
由，始足為論罪科刑之基礎。再者，原判決事實欄(七)記載「……進入店內，先取店內
之鐵管一把及菜刀等物，以自備之膠帶綑綁黃振德、其妻王嬌美以及其未滿七歲之女
黃思穎……而在黃振德自房間內出來查看時，即共同以鐵管猛戳黃振德之嘴部」（見
原判決第六面第九至十二行) 。既認乙○○等人進入店內，即已將黃振德綑綁，復認
黃振德自房間出來查看時，以鐵管猛戳其嘴部，亦有矛盾。(二)原判決認定甲○○及游
銘誌、綽號「鼠財」、「阿賢」之不詳姓名成年男子共謀，推由游銘誌等人侵入李忠
住宅強取財物部分 (即原判決事實欄(六)部分) ，係以共同被告游銘誌、朱鴻銘於警訊
或偵查中之供述為其證據。惟朱鴻銘並非參與此次犯罪之行為人，其供述係來自傳聞
；而游銘誌於偵查中另稱：「我不知那邊情形，只是聽跟我一起去的但不認識的人提
過說是甲○○說的」等語 (見第六一四二號偵查卷第二四四頁背面) ，其供述前後不
一，且亦屬傳聞，非無瑕疵。原判決似未認定甲○○分擔此部分強盜行為之實施，惟
究竟有何積極之證據，足以證明其確參與犯罪之謀議及如何謀議，即遽採憑游銘誌等
人之供述，為甲○○不利之認定，尚嫌速斷。(三)刑法第三十八條第一項第二款所定得
沒收之供犯罪所用或供犯罪預備之物，必於犯罪有直接關係者，始屬相當。原判決論
處乙○○、甲○○盜匪罪刑，並諭知扣案之瓦斯槍、玩具槍、西瓜刀、頭罩、手套、
番刀及尖刀等物均沒收，惟事實欄則記載上開瓦斯槍等物均係「供犯竊盜罪所用」（
見原判決第七面第九至十一行），自有不合。又原判決僅認定甲○○參與其事實欄(四)
、(五)、(六)部分之犯行，而此三部分之犯行，均無使用瓦斯槍、頭罩或手套實施強盜之
記載，其關於甲○○部分並諭知瓦斯槍及手套均沒收，亦有可議。以上情形，或為上
訴意旨指摘所及，或為本院得依職權調查之事項，原判決既有違誤，應認有撤銷發回
更審之原因。
據上論結，應依刑事訴訟法第三百九十七條、第四百零一條，判決如主文。
中      華      民      國    八十八    年     十二     月      二      日
                              最高法院刑事第九庭
                                  審判長法官  張  信  雄
                                        法官  賴  忠  星
                                        法官  張  清  埤
                                        法官  陳  東  誥
                                        法官  張  春  福
      右正本證明與原本無異
                                              書  記  官
中      華      民      國    八十八    年     十二     月      六      日
